【裁判字號】    99,訴,1353
【裁判日期】    991014
【裁判案由】    不當得利
【裁判全文】
臺灣臺中地方法院民事判決              99年度訴字第1353號
原      告  振誠營造股份有限公司
法定代理人  丙○○
被      告  乙○○
上列當事人間請求損害賠償事件，於民國99年9月30日言詞辯論
終結，本院判決如下：
    主      文
被告應給付原告新台幣伍拾萬元，及自民國九十九年五月十三
起至清償日止按年息百分之五計算之利息。
原告其餘之訴駁回。
訴訟費用新台幣伍仟柒佰參拾元，由被告負擔新台幣伍仟柒佰元
，餘由原告負擔。
    事實及理由
壹、程序方面：
一、按訴狀送達後，原告不得將原訴變更或追加他訴。但請求之
    基礎事實同一者，不在此限，民事訴訟法第255條第1項但書
    第2款定有明文。又所謂請求之基礎事實同一，係指變更或
    追加之訴與原訴之主要爭點有共同性，各請求利益之主張在
    社會生活上可認為同一或關聯，而就原請求之訴訟及證據資
    料，於審理繼續進行在相當程度範圍內具有同一性或一體性
    ，得期待於後請求之審理予以利用，俾先後兩請求在同一程
    序得加以解決，避免重複審理，進而為統一解決紛爭者，自
    屬之 (參見最高法院民國 (下同)91年度台抗字第552號裁定
    意旨)。本件原告起訴時原依據民法「不當得利」法律關係
    請求被告給付新台幣 (下同)530000 元，嗣於99年9月30日
    言詞辯論期日當庭以言詞更正請求權基礎依據為民法「委任
    」法律關係，本院審酌原告起訴之原請求與變更後請求之原
    因事實均為原告受被告委任以承造人名義，代被告申請取得
    門牌號碼台中市○區○○路73巷4、5、6號房屋(下稱系爭房
    屋)使用執照，致原告遭稅捐機關課徵營業稅530000元，乃
    請求被告償還該項必要債務等情，2者主要爭點在於被告是
    否應償還該項費用530000元，可認為2者在社會生活上具有
    關聯性，且原告在原請求提出之證據資料，於變更後請求之
    審理仍得予援用，在相當程度範圍內具有同一性，為使該2
    項請求在同一程序獲得解決，避免日後重複審理之勞累，應
    認2者請求之基礎事實同一，依首揭法條規定，並非訴之變
    更，毋庸徵得被告同意，應予准許。
二、被告經合法通知，均未於言詞辯論期日到場，核無民事訴訟
    法第386條各款所列情形，爰依原告之聲請，由其一造辯論
    而為判決。
貳、得心證之理由：
一、原告方面：
  (一)原告起訴主張被告前委由第3人之營造商興建其所有之系
      爭房屋，因該營造商未續行興建至取得使用執照階段，被
      告即與該營造商終止承攬關係，嗣被告經由友人甲○○介
      紹，委請原告以承造人名義代其取得系爭房屋使用執照，
      原告依約完成後，被告亦因此於83年5月27日辦妥系爭房
      屋第1次所有權登記。因系爭房屋係以原告為承造人名義
      取得使用執照，致原告遭稅捐機關課徵營業稅530000元，
      而該筆營業稅乃原告受委任代被告取得系爭房屋使用執照
      應負擔之必要債務，依民法第546條第2項規定，原告得請
      求被告代為清償，但被告未為清償，原告不得已先行向稅
      捐機關繳納完畢。詎被告事後仍拒不給付，原告自得基於
      民法委任關係請求被告給付上開款項等情。並聲明：除遲
      延利息起算日為84年1月1日外，餘如主文第1項所示。
  (二)對被告抗辯之陳述：
   1、被告委任原告處理時，系爭房屋之結構體大致完成，尚有
      後續之修飾工程，因被告係向原告借牌，原告即向被告表
      明借牌需支付2筆費用，即借牌費及營業稅，而當時係經
      友人甲○○介紹，故原告向被告免除借牌費270000元，而
      營業稅部分，依稅法規定，被告應提出原承包商開立之工
      程款統一發票讓原告核銷，但被告並未交付該發票，致原
      告必須繳納營業稅，而營業稅額係按工程造價百分之8計
      算，因事隔10餘年，當年申報營業稅相關資料均已銷燬，
      故原告無法提出繳納營業稅530000元之單據，此部分可通
      知甲○○到庭作證。
   2、原告否認本件請求已罹於15年消滅時效，原告至少向被告
      催討過5次，最近1次係98年11月間左右，當時被告、被告
      之妻、甲○○均在場，該次即是原告聲請支付命令時提出
      錄音譯文部分，原告前往被告住處催討時，被告均承認有
      欠原告系爭款項，但都表示沒有錢，也不願意開立支票或
      本票讓原告質押，擺明不願還款。
   3、原告不認識蔡瑞桔、周建興2人，亦未曾借牌予該2人。
二、被告經合法通知，未於言詞辯論期日到場，惟據其提出答辯
    書狀所為之聲明及陳述略稱：
  (一)被告與甲○○為舊識，因被告服務於醫界，對建築毫無所
      悉，乃依甲○○之建議委由訴外人蔡瑞桔、周建興承攬系
      爭房屋興建工程，因蔡瑞桔、周建興涉及越區事宜，為使
      工程順利進行，遂在甲○○協助下向原告借牌，故要求原
      告以承造人名義申請系爭房屋使用執照者，並非被告，而
      係蔡瑞桔、周建興2人。又被告與蔡瑞桔、周建興簽約後
      ，曾先行支付300萬元予蔡瑞桔，詎蔡瑞桔收受300萬元後
      不依約行事，惡意不續行工程，造成工程進度嚴重延宕，
      被告迫於無奈，乃自行僱工完成剩餘工程，但被告自始從
      未要求原告代為申請取得系爭房屋使用執照，故被告否認
      與原告間有何委任關係，否認原告主張該筆營業稅530000
      元為委任事務之必要債務，原告就上開事實應先舉證證明
      ，否則原告之主張為無理由。
  (二)原告主張之營業稅，係其基於營業人身分依法應負擔之賦
      稅，並非「損害」，且該營業稅係繳納予行政機關，並非
      由被告受領，被告亦未因此而受有利益，自不成立不當得
      利。
  (三)依原告支付命令記載，其主張之營業稅於84年1月1日前已
      繳納，並得向被告為請求，則原告遲至99年4月29日始向
      鈞院聲請支付命令，顯已逾民法第125條規定之15年消滅
      時效期間，爰依民法第125條、第144條規定為時效抗辯，
      並拒絕給付，故原告之請求為無理由。
  (四)並聲明：1、原告之訴駁回。2、如受不利之判決，願供擔
      保請准宣告免為假執行。
三、兩造不爭執事項：
  (一)被告於81年間委請訴外人蔡瑞桔、周建興等2人興建系爭
      房屋3戶，興建中訴外人蔡瑞桔無故停工，未繼續興建，
      原告另行僱工完成。
  (二)系爭房屋於83年3月16日取得台中市政府工務局核發使用
      執照，承造廠商記載為原告公司。
四、兩造爭執事項：
  (一)被告是否委請原告公司代為申請取得系爭房屋使用執照，
      即兩造間是否成立委任關係？
  (二)被告抗辯稱原告之請求權已罹於15年消滅時效期間，是否
      可採？
  (三)原告依據民法第546條規定請求被告賠償所受損害，是否
      有據？
五、法院之判斷：
    按當事人主張有利於己之事實者，就其事實有舉證之責任，
    民事訴訟法第277條本文定有明文。又原告於起訴原因已有
    相當之證明，而被告於抗辯事實並無確實證明方法，僅以空
    言爭執者，當然認定其抗辯事實之非真正，而應為被告不利
    益之裁判(參見最高法院18年上字第1679號判例意旨)。另原
    告對於自己主張之事實已盡證明之責後，被告對其主張，如
    抗辯其不實並提出反對之主張者，則被告對其反對之主張，
    亦應負證明之責，此為舉證責任分擔之原則(參見最高法院
    18年上字第2855號判例意旨)。經查：
  (一)民法第528條規定：「稱委任者，謂當事人約定，一方委
      託他方處理事務，他方允為處理之契約。」原告主張被告
      前委由第3人之營造商興建系爭房屋，該營造商因故停工
      而未續行興建，被告乃經由友人甲○○介紹，委請原告以
      承造人名義代其取得系爭房屋使用執照，原告依約於83年
      3月16日請領系爭房屋使用執照後，被告亦於83年5月27日
      辦妥系爭房屋第1次所有權登記之事實，已據其提出系爭
      房屋登記謄本3件在卷為憑，核屬相符，而被告雖否認曾
      向原告借牌，委請代為取得系爭房屋使用執照云云，並以
      上情抗辯，惟本院依原告聲請於99年8月5日言詞辯論期日
      訊問證人甲○○，經到庭具結後證稱：「82、83年間確有
      介紹原告公司負責人與被告認識，當時因承包興建被告所
      有系爭房屋之營造商蓋到一半不蓋了，所以請原告幫忙取
      得系爭房屋之使用執照，至於事後有無取得，我不清楚」
      等語明確 (參見該日言詞辯論筆錄第2頁)，另參酌被告提
      出其與訴外人蔡瑞桔簽訂未載日期之工程合約書，該合約
      第7條記載：「開工應於81年11月15日前開工」，再參照
      本院依職權向台中市政府調閱被告所有系爭房屋即81中工
      建建字第2367─2369號建造執照 (含83中工建使字第547
      ─549號使用執照)檔案原卷，發現系爭房屋建造執照於81
      年9月30日核發，遲至82年8月10日始向台中市政府工務局
      申報「地下室基礎」工程勘驗，而地下室頂板、2樓樓板
      、3樓樓板、4樓樓板及屋頂等各期工程勘驗日期依序為82
      年8月31日、82年9月16日、82年10月15日、82年10月29日
      及82年11月11日，並於83年3月間申請變更設計，83年3月
      16日取得系爭房屋使用執照，以上各情均由原告以系爭房
      屋承造人名義辦理各項法定手續，有相關資料影本在卷可
      憑，則被告於81年間興建系爭房屋時，確實因原承包商即
      訴外人蔡瑞桔向被告收取部分工程款後停工不再續建，否
      則若依正常工程進度興建，應無出現81年12月至82年8 月
      間之工程停滯期之可能，故原告主張其事後受被告委任接
      手完成相關法令規定之程序乙事、證人甲○○之證言，及
      民法第528條規定，應足以認定兩造間確有委任關係存在
      。至被告否認原告之主張，抗辯稱係訴外人蔡瑞桔、周建
      興涉及越區事宜，為使工程順利進行，遂在甲○○協助下
      向原告借牌，故要求原告以承造人名義申請系爭房屋使用
      執照者，並非被告，而係訴外人蔡瑞桔、周建興2人云云
      ，亦為原告所否認，且與證人甲○○上開證述不符，依前
      揭最高法院18年上字第2855號判例意旨，被告就其抗辯之
      事實仍應負證明之責，但被告除於99年7月5日提出答辯狀
      外，更先後3次於99年7月13日、99年8月5日、99年9月30
      日言詞辯論期日均經合法通知拒不到庭陳述，亦未提出其
      他證據資料供本院審酌，從而被告既怠於就該項有利於己
      之事實(訴外人蔡瑞桔向原告借牌)舉證以實其說，自應認
      為被告之抗辯為不可採。
  (二)又請求權，因十五年間不行使而消滅。消滅時效，自請求
      權可行使時起算。消滅時效，因請求、承認、起訴而中斷
      。時效因請求而中斷者，若於請求後六個月內不起訴，視
      為不中斷。民法第125條、第128條、第129條第1項及第
      130條分別設有規定。本件被告固抗辯稱原告主張之系爭
      營業稅於84年1月1日前已繳納，即得向被告為請求，原告
      遲至99年4月29日始聲請發支付命令，已罹於民法第125條
      規定15年消滅時效期間云云，然為原告所否認，並稱最後
      1次向被告催討時間約於98年11月間，該次催討有錄音，
      另於6、7年前在台中市○○路蘇活大街某店鋪向被告夫妻
      催討，被告有承認此事，證人甲○○均在場等語，亦提出
      錄音譯文1件附於99年度司促字第17469號支付命令卷宗可
      憑，而證人甲○○於前開言詞辯論期日到庭作證時復證稱
      原告主張為實在等語在卷 (參見該日言詞辯論筆錄第3頁)
      ，則被告既曾於6、7年前約92、93年間向原告承認系爭應
      繳營業稅債務之存在，原告之請求權消滅時效期間15年若
      自84年1月1日起算，迄至92、93年間約9年或10年，尚未
      罹於15年之消滅時效期間，而被告於92、93年間承認系爭
      債務後，15年之請求權消滅時效期間應自92、93年間重新
      計算 (參見民法第137條第1項規定)，故原告於99年4月29
      日聲請發支付命令視為起訴時，顯然尚未逾15年之消滅時
      效期間甚明。從而被告所為罹於時效之抗辯，亦無可取。
  (三)另受任人因處理委任事務，負擔必要債務者，得請求委任
      人代其清償，未至清償期者，得請求委任人提出相當擔保
      ；受任人處理委任事務，因非可歸責於自己之事由，致受
      損害者，得向委任人請求賠償；民法第546條第2項、第3
      項著有明文。又民法第546條固規定受任人因處理委任事
      務支出之必要費用或負擔之必要債務，得請求委任人償還
      或代為清償，所受損害得向委任人請求賠償。但其支出之
      費用或負擔之債務，倘非處理委任事務所必要，所受損害
      倘係因可歸責於受任人之事由而生，則不得請求委任人償
      還或代為清償或賠償 (參見最高法院87年度台上字第289
      號判決意旨)。本件原告主張系爭房屋興建完成，被告未
      開立統一發票供原告核銷，致原告需負擔營業稅530000元
      ，且該營業稅乃原告處理委任事務負擔必要之債乙節，雖
      為被告所否認，然依前述，被告所有系爭房屋興建原由訴
      外人蔡瑞桔承包，因訴外人蔡瑞桔惡意停工致無法續建，
      被告祇好另行僱工完成，此為原告自承在卷 (參見被告99
      年7月5日答辯狀)，故原告受被告委任處理事項，乃以系
      爭房屋承造人名義辦理依建築法令完成之工程勘驗及請領
      使用執照等項目，而在一般正常情形，系爭房屋若確為原
      告負責承包興建，被告自應給付系爭房屋之全部工程款 (
      含營業稅在內)予原告，再由營業人之原告向稅捐機關申
      報繳納營業稅，但系爭房屋實際上並非原告承包建造，被
      告僅係向原告「借牌」完成系爭房屋依建築法令應完成之
      事項而已，原告在名義上仍為系爭房屋之承造人，依當時
      有效之營業稅法仍負有繳納營業稅之義務，原告即因處理
      被告之委任事務而負擔必要之稅捐債務，此從原告提出錄
      音譯文第8頁提及被告夫妻承認當時疏忽未向訴外人蔡瑞
      桔索取統一發票乙事可供印證。從而，原告主張系爭營業
      稅530000元，確為原告處理委任事務而負擔必要債務，因
      被告當時未為代償，原告已代為繳納，致受有損害，且該
      項損害之發生，係不可歸責於原告之事由，依前開法條規
      定及最高法院判決意旨之反面解釋，原告自得請求被告賠
      償該項損害，被告抗辯稱其不應負擔該項營業稅云云，委
      無可採。
六、綜上所述，原告既於82年間受被告委任處理系爭房屋之使用
    執照取得事務，致受有營業稅530000元之損害，其依據民法
    第546條第2項、第3項規定請求被告賠償該項損害530000元
    ，洵屬正當，應予准許。又原告雖請求被告應自84年1月1日
    起至清償日止按年息百分之5計算之遲延利息，然民法第546
    條第3項規定之損害賠償請求權，並未如同條第1項規定得請
    求自支出時起算之利息，且兩造間復未約定被告應給付之期
    限，自應依民法第229條第2項規定，以原告聲請支付命令送
    達被告翌日即99年5月13日起算法定遲延利息，始為適法。
    原告逾此日期請求法定遲延利息，為無理由，不應准許。
七、又被告答辯聲明第3項固陳明如受不利判決，願供擔保請准
    宣告免為假執行，惟原告起訴時並未聲明願供擔保請准宣告
    假執行，且本件亦與民事訴訟法第389條規定法院應依職權
    宣告假執行之情形不合，故被告即無受假執行不利益之可能
    ，本院就被告此項答辯聲明即無另為准駁之必要。
八、本件事證已臻明確，兩造其餘攻擊防禦方法及所舉證據資料
    ，核與本件判決所得之心證及結果不生影響，毋庸逐一論述
    ，附此敘明。
參、結論：本件原告之訴為一部有理由，一部無理由，依民事訴
    訟法第385條第1項前段、第79條，判決如主文。
中    華    民    國    99    年    10    月    14    日
                  民事第三庭    法  官  林金灶
以上正本係照原本作成。
如對本判決上訴，須於判決送達後20日內向本院提出上訴狀（須
附繕本）。
中    華    民    國    99    年    10    月    14    日
                                書記官  李國敬

司法院資訊處製作；財團法人民間司法改革基金會備份。
